【裁判字號】    97,上易,75
【裁判日期】    970813
【裁判案由】    塗銷地上權登記
【裁判全文】
臺灣高等法院高雄分院民事判決          97年度上易字第75號
上  訴  人  戊○○
訴訟代理人  張名賢律師
複代理人    樓嘉君律師
上  訴  人  庚○○○
            乙○○
            辛○○
            丙○○
            丁○○
                        之2
兼上列五人
訴訟代理人  甲○○    住高雄市○○區○○街22巷5號5樓
被上訴人    己○○    住同上區○○街372號
訴訟代理人  王叡齡律師
            陳建誌律師
上列當事人間請求塗銷地上權登記事件，上訴人對於民國97年1
月29日台灣高雄地方法院96年度訴字第1870號第一審判決提起上
訴，本院於97年7月30日言詞辯論終結，判決如下：
    主      文
上訴駁回。
第二審訴訟費用由上訴人戊○○負擔。
    事實及理由
一、查本件被上訴人請求被繼承人李才教之其他繼承人即上訴人
    庚○○○、甲○○、乙○○、辛○○、丙○○、丁○○、戊
    ○○應偕同被上訴人就高雄市○○區○○段3 小段443 地號
    土地（下稱系爭土地），經高雄市政府地政處楠梓地政事務
    所於55年以高地楠字第007170號所為之地上權設定登記之權
    利人為李才教部分辦理繼承登記後，將該地上權辦理塗銷登
    記，核屬合一確定案件，上訴人戊○○之上訴，其效力及於
    同造未上訴之庚○○○、甲○○、乙○○、辛○○、丙○○
    、丁○○等人，爰併列庚○○○等人為上訴人，合先敘明。
二、被上訴人起訴主張：被上訴人原為系爭土地之所有權人，於
    民國55年6 月20日提供系爭土地設定地上權（下稱系爭地上
    權）予訴外人即配偶李才教，供作建築門牌號碼：高雄市○
    ○區○○街372 號房屋（下稱系爭房屋）之用。嗣於85年8
    月16日因李才教死亡，被上訴人乃因分割繼承而取得系爭房
    屋之所有權，系爭地上權應隨同移轉於被上訴人，系爭土地
    之所有權及系爭地上權既同歸被上訴人所有，依民法第762
    條之規定，該地上權已因混同而消滅。惟因被上訴人於辦理
    繼承登記時未將因混同而消滅之地上權辦理塗銷登記，詎遭
    上訴人即李才教之其他繼承人否認地上權消滅而拒絕辦理塗
    銷登記。為此，爰依民法第762 條之法律規定，求為命上訴
    人應偕同被上訴人就系爭土地，經高雄市政府地政處楠梓地
    政事務所於55年以高地楠字第007170號所為之地上權設定登
    記之權利人為李才教部分辦理繼承登記後，將該地上權辦理
    塗銷登記之判決（原審為被上訴人全部勝訴之判決，上訴人
    戊○○不服提起上訴）。被上訴人答辯聲明：(一)上訴駁回。
    (二)第二審訴訟費用由上訴人負擔。
三、上訴人戊○○則以：地上權係從屬於土地，非從屬於房屋，
    房屋所有權及地上權為獨立之交易客體，房屋所有權移轉，
    地上權並不當然隨同移轉。且為保有地上物日後有重建或翻
    修之權利，兩造於繼承開始時，同時繼承被繼承人系爭房屋
    所有權即系爭土地之地上權，嗣後協議分割將房屋所有權分
    給被上訴人，但地上權則為兩造即全體繼承人所共同繼承，
    上訴人戊○○為李才教合法繼承人之一，已繼承系爭地上權
    之一部分，自未與被上訴人之系爭土地所有權混同，故被上
    訴人主張系爭地上權已因混同而歸於消滅，進而請求塗銷地
    上權登記，顯無理由等語，資為抗辯，並上訴聲明：(一)原判
    決廢棄。(二)被上訴人在第一審之訴駁回。(三)第一、二審訴訟
    費用由被上訴人負擔。上訴人庚○○○、甲○○、乙○○、
    辛○○、丙○○、丁○○則均稱：同意被上訴人之請求等語
    。
四、兩造不爭執事項：
  (一)系爭土地原所有權人為被上訴人，被上訴人於55年6 月20日
    將系爭土地設定地上權予李才教供為建築高雄市○○區○○
    街372 號房屋。
  (二)被上訴人於85年8 月16日時，以夫妻聯合財產更名之原因將
    系爭土地所有權移轉予李才教。
  (三)李才教於85年8 月16日死亡，被上訴人己○○、上訴人庚○
    ○○、甲○○、乙○○及李文賜等人為李才教之繼承人，而
    於85年11月5 日簽訂遺產繼承分割協議書，將系爭土地及房
    屋分歸被上訴人所有，被上訴人並於86年1 月24日以分割繼
    承為原因辦理所有權登記完畢。嗣李文賜於94年2 月24日死
    亡，其繼承人為上訴人辛○○、丙○○、丁○○、戊○○等
    人。
五、本件兩造爭執之事項：(一)系爭地上權是否因混同而消滅？(二)
    被上訴人請求上訴人偕同就系爭地上權辦理繼承登記後，將
    該地上權辦理塗銷登記，有無理由？茲分述如下：
  (一)系爭地上權是否因混同而消滅？
  1.按，同一物之所有權及其他物權，歸屬於一人者，其他物權
    因混同而消滅，民法第762 條前段定有明文。此不動產物權
    因混同而消滅者，係因法律之規定而生，不待登記即生消滅
    物權之效力，不因嗣後該不動產所有權移轉於他人而回復該
    他項物權之效力。
  2.查系爭土地原所有權人為被上訴人，被上訴人於55年6 月20
    日將系爭土地設定地上權予李才教供為建築高雄市○○區○
    ○街372 號房屋之用。而被上訴人於85年8 月16日時，以夫
    妻聯合財產更名之原因將系爭土地所有權移轉予李才教，為
    兩造所不爭執，並有土地登記謄本及高雄市政府地政處楠梓
    地政事務所96年9 月12日高市地楠一字第0960010081號函可
    稽（原審卷第25、63頁）。足見被上訴人以夫妻聯合財產更
    名之原因將系爭土地所有權移轉於李才教時，系爭土地之所
    有權及地上權，已歸屬於李才教一人，該地上權即因混同而
    消滅。上訴人戊○○辯稱：兩造於繼承開始時，同時繼承被
    繼承人系爭房屋所有權即系爭土地之地上權，其已繼承系爭
    地上權之一部分，而仍為地上權人云云，依上說明，並無可
    採。
  (二)被上訴人請求上訴人偕同就系爭地上權辦理繼承登記後，將
    該地上權辦理塗銷登記，有無理由？
  1.查李才教於85年8 月16日死亡，被上訴人己○○、上訴人庚
    ○○○、甲○○、乙○○及李文賜等人為李才教之繼承人，
    於85年11月5 日簽訂遺產繼承分割協議書，將系爭土地及房
    屋分歸被上訴人所有，被上訴人並於86年1 月24日以分割繼
    承為原因辦理所有權登記完畢，為兩造所不爭執，並有系爭
    表、遺產繼承分割協議書、土地及建物登記謄本可稽（原審
    卷第25、26、65之2 至之7 頁）；而李文賜於94年2 月24日
    死亡，其繼承人為上訴人辛○○、丙○○、丁○○、戊○○
    等人，亦有戶籍謄本可按（原審卷第12、13頁）。
  2.次查系爭地上權因混同而消滅，已如前述；惟被上訴人分割
    繼承取得之系爭土地，仍登記李才教系爭地上權存在，是被
    上訴人請求李才教之其他繼承人即上訴人等人偕同就系爭地
    上權辦理繼承登記後，將該地上權辦理塗銷登記，自屬有理
    。
六、綜上所述，被上訴人依民法第762 條之規定，訴請上訴人應
    偕同被上訴人就系爭土地，經高雄市政府地政處楠梓地政事
    務所於55年以高地楠字第007170號所為之地上權設定登記之
    權利人為李才教部分辦理繼承登記後，將該地上權辦理塗銷
    登記，為有理由，應予准許。原審為被上訴人勝訴之判決，
    並無不合。上訴意旨，指摘原判決不當，求予廢棄改判，為
    無理由，應予駁回。又本件上訴人庚○○○、甲○○、乙○
    ○、辛○○、丙○○、丁○○均同意被上訴人之請求而未提
    起上訴；上訴人戊○○專為自己之利益提起上訴，故第二審
    訴訟費用應由其一人負擔，始為合理。
七、據上論結，本件上訴為無理由，依民事訴訟法第449 條第1
    項、第78條、第85條第3項，判決如主文。
中    華    民    國    97    年     8    月    13    日
                            民事第五庭
                                審判長法官  蔡明宛
                                法      官  魏式璧
                                法      官  曾錦昌
以上正本證明與原本無異。
本件不得上訴。
中    華    民    國    97    年    8     月    13    日
                                書  記  官  梁美姿


司法院資訊處製作；財團法人民間司法改革基金會備份。
